臺灣高等法院民事判決
111年度上易字第282號
上  訴  人  翁正喜

訴訟代理人  陳宏兆律師
被 上訴 人  廖芝茵
訴訟代理人  陳敬中律師

上列當事人間請求損害賠償事件，上訴人對於中華民國111年1月
18日臺灣新竹地方法院109年度訴字第734號第一審判決提起上訴
，本院於111年7月6日言詞辯論終結，判決如下：
    主  文
上訴駁回。
第二審訴訟費用由上訴人負擔。　    
    事實及理由
一、上訴人主張：兩造於民國106年4月27日簽訂室內裝修工程報
    價單，約定由被上訴人、訴外人漢玥室內裝修設計有限公司
    （下稱漢玥公司）共同承攬伊所有門牌新竹縣○○市○○路000
    巷0弄00號房屋(下稱系爭房屋)之室内裝修工程(下稱系爭工
    程)，總價為新臺幣(下同)438萬6457元，嗣再追加5項工程6
    3萬3155元，承攬總價合計為501萬9612元；伊已依序於106
    年5月5日、6月5日、7月5日、8月5日各給付100萬元，共計4
    00萬元予被上訴人。詎被上訴人於系爭工程施作過程中，不
    慎損害伊之固有財產，使伊受有如附表所示大理石建材及排
    風扇孔洞不符之損害，共計10萬1500元。又兩造原約定於10
    6年9月底完工，詎因系爭工程存在諸多瑕疵，且被上訴人以
    伊未付代墊款為由，拒絕進場施作，致伊無法如期入住，需
    以每月3萬5000元之租金，向訴外人朱明政承租新竹縣○○市○
    ○路000巷0弄00號房屋(下稱12號房屋)使用，自106年11月18
    日起至107年7月8日止，及107年7月18日起至109年11月30日
    止，受有37個月又4日之租金損失共計129萬9667元，扣除原
    審認定被上訴人應給付之21日租金損失2萬4500元後，被上
    訴人尚應賠償伊租金損失127萬5167元。爰依民法第184條第
    1項前段、第185條第1項、第495條第1項，及第502條第1項
    ，求為命被上訴人給付伊137萬6667元，及加計自起訴狀繕
    本送達翌日起算法定遲延利息計算之判決（原審判決上訴人
    敗訴，上訴人不服，提起上訴。未繫屬本院部分，不予贅述
    ）。並於本院上訴聲明：㈠原判決關於駁回後開第2項請求部
    分廢棄。㈡被上訴人應給付上訴人137萬6667元，及自起訴狀
    繕本送達翌日起至清償日止，按週年利率5%計算之利息。　
    　
二、被上訴人則以：伊僅係代理漢玥公司締約及施作系爭工程，
    並非承攬契約之當事人。縱認伊為系爭工程之承攬人，然系
    爭房屋現場同時有多組廠商施工，上訴人並未舉證如附表編
    號1至6所示之大理石損害，係伊所造成；另原審囑託台北市
    室內設計裝修商業同業公會(下稱鑑定單位)出具之鑑定報告
    (下稱系爭鑑定報告)，固記載排風扇孔洞尺寸有問題，應提
    出修正等語，惟該等記載乃鑑定人高豐吉於現場履勘時，依
    上訴人之陳述所為之記載，並非鑑定單位之判斷，上訴人亦
    未能舉證證明係伊開孔錯誤，伊亦毋須就附表編號7、8所示
    之排風扇孔洞不符之損害負賠償之責；況上訴人於原審已捨
    棄對於附表編號2、3、5、6部分之請求，於二審始為請求，
    亦已罹於時效。又兩造之報價單並無約定完工期限，伊早已
    施作完成，並將系爭房屋交還上訴人占有，係上訴人於107
    年7月9日前拒絕伊進入系爭房屋修補瑕疵，即屬受領遲延；
    且兩造曾於107年6月15日達成協議，約定上訴人如給付伊代
    墊費用，伊即進場修繕，但上訴人並未依照兩造協議履行，
    伊自得依民法第264條規定為同時履行抗辯。退步言之，倘
    認伊應負給付遲延之責任，然上訴人提出之租賃契約書，顯
    係臨訟製作，系爭鑑定報告亦認伊至多僅需賠償15日之租金
    損失，且上訴人已於另案就伊應給付21日之租金損失予以抵
    銷，上訴人於本件已無餘額可供請求等語，資為抗辯。並於
    本院答辯聲明：如主文所示。　　
三、查，㈠兩造於106年4月27日簽訂系爭房屋室內裝修工程報價
    單，約定由被上訴人承攬木作、系統櫃、玻璃、鐵件、油漆
    等工程(即系爭工程)，總價為438萬6457元，並約定分四期
    付款，分別為工程訂金130萬5000元、木作進場施工前135萬
    元、油漆進場前135萬元、驗收點交後一週內43萬5000元，
    及另追加工程款為6萬1000元；上訴人已依序於106年5月5日
    、6月5日、7月5日、8月5日各給付100萬元，合計400萬元予
    被上訴人，尚有工程款44萬7457元未付；㈡上訴人另委請被
    上訴人代為下單購買防火板、塗裝板、石皮等材料，代墊款
    合計57萬4198元，上訴人已給付被上訴人20萬元，尚餘代墊
    款37萬4198元未付；㈢被上訴人於原審法院訴請上訴人給付
    未付之工程款及代墊款共80萬9795元本息，經原審法院以10
    7年度建字第21號(下稱另案)判決上訴人應給付被上訴人工
    程款17萬8887元本息，及代墊款34萬9698元本息確定等情，
    有卷附報價單、LINE對話內容、另案107年11月13日言詞辯
    論筆錄可稽(見臺灣臺中地方法院〈下稱臺中地院〉108年度訴
    字第1215號〈下稱臺中地院卷〉卷一第127-147頁、另案卷四
    第52-86頁、卷五第93頁)，並經本院依職權調取另案卷宗核
    閱屬實，且為兩造所不爭執(見本院卷第176-177頁)，堪信
    為真。
四、本件應審究者為㈠上訴人依民法第184條第1項前段、第185條
    第1項規定，請求被上訴人賠償其如附表所示固有財產之損
    害，有無理由？㈡上訴人依民法第495條第1項、第502條第1
    項規定，請求被上訴人賠償其另行租屋之租金損害127萬516
    7元，有無理由？
　㈠上訴人依民法第184條第1項前段、第185條第1項規定，請求
    被上訴人賠償其如附表所示固有財產之損害，有無理由？　
　⒈按當事人主張有利於己之事實者，就其事實有舉證之責任，
    民事訴訟法第277條前段定有明文。又民事訴訟如係由原告
    主張權利者，應先由原告負舉證之責，若原告先不能舉證，
    以證實自己主張之事實為真實，則被告就其抗辯事實即令不
    能舉證，或其所舉證據尚有疵累，亦應駁回原告之請求。
　⒉經查：
　　⑴、關於附表編號1、2、3、4、5、6之大理石損害部分：　
        上訴人固主張被上訴人施作之系爭工程，屬於最後階段
        ，關於大理石地板破裂之損害，應係後階段施作之被上
        訴人施工不慎所致云云。然查：
　　　  ①、附表編號1即系爭房屋1樓廁所踏階之大理石門檻發
            生缺角；編號2即系爭房屋1樓右進廚房門邊大理石
            綜合未收、大理石破壞要處理；編號3系爭房屋1樓
            樓梯裝鐵欄杆傷到大理石裂開未處理；編號4系爭
            房屋1樓廚房地板石材損壞；編號5系爭房屋2樓書
            房鐵件下大理石有破裂要處理更換或美容；編號6
            系爭房屋4樓廁所門邊大理石要美容等節，固經臺
            中地院囑託鑑定單位進行鑑定，有卷附系爭鑑定報
            告及現場照片可稽（見外放系爭鑑定報告卷第1-2
            頁）。惟系爭鑑定報告並未說明就附表編號1至6部
            分之大理石損害，係何人或何原因所造成，實難逕
            以系爭鑑定報告遽認附表編號1至6大理石之損害，
            均係被上訴人施工不慎或未加防護措施所致。
　　 　 ②、其次，被上訴承攬之系爭工程，包括木作、系統櫃
            、玻璃、鐵件、油漆等工程，並不包含大理石地板
            施作乙節，為兩造所不爭執（見兩造不爭執事實）
            。參以系爭房屋之室內裝修工程，除被上訴人施作
            之系爭工程之外，尚有新宜營造發包之工程，及上
            訴人自行發包之工程等情，有卷附報價單可稽（見
            臺中地院卷一第127頁）。則系爭房屋室內裝修工
            程，除被上訴人施作之系爭工程外，尚有其他廠商
            協力施作，實難逕認如附表編號1至6所示大理石破
            裂等損害，均係被上訴人施工，或未為必要之防護
            措施所造成。
　　　　③、再者，觀諸系爭鑑定報告所附之大理石地板損害照
            片所示（見系爭鑑定報告附件四：鑑定照片第16頁
            ），該等所謂破裂之大理石地板縫隙，與周圍縫隙
            填補之情形，並無明顯不同。則該大理石地板究竟
            為系爭工程施作前或施作後所發生損害，實有不明
            ，尚無法逕予推論係施工順序在後之被上訴人所造
            成。
　　　　④、此外，上訴人復未提出其他具體證據證明附表編號1
            至6之大理石破裂等損害，均係被上訴人施工不慎
            ，或其未為必要之防護措施所致。則上訴人主張被
            上訴人於系爭工程施作過程中，不慎造成其如附表
            編號1至6之大理石損害云云，尚非可採。
  　⑵、關於附表編號7、8排風扇損害部分：
　　　　①、附表編號7之系爭房屋2樓電視牆設備櫃排風扇，及
            編號8之系爭房屋3樓起居室系統櫃排風扇，經鑑定
            單位鑑定後，鑑定意見認：「原告（指上訴人）提
            供排風扇給予被告（即被上訴人）廠商開孔，由原
            告廠商安裝，孔洞尺寸有問題，應提出修正，待完
            工時問題已造成，建議加邊框及矽力康填縫劑收邊
            」，有卷附系爭鑑定報告及現場照片可稽（見系爭
            鑑定報告附件三：鑑定事項及說明第1頁，第17-18
            頁）。足認附表編號7、8之電視牆設備櫃排風扇及
            起居室系統櫃排風扇之開孔尺寸，與上訴人另行僱
            工裝設之排風扇尺寸不符，以致排風扇外緣留有空
            隙，影響抽風效果及外觀。
　　　　②、然鑑定人高豐吉於原審即證稱：抽風機（按：即指
            抽風機）的孔的機器不是開孔廠商買的，可能是業
            主跟施工廠商說要開多大之後，機器拿來是不合的
            等語(見原審卷一第152頁)。可知附表編號7、8電
            視牆設備櫃及起居室系統櫃上之排風扇孔洞，係由
            上訴人提供尺寸予被上訴人之廠商開孔，再由上訴
            人另行安裝排風扇，並非係由被上訴人自行設計施
            作。則排風扇開孔之尺寸，既先由上訴人所提供，
            並由上訴人另行安裝，則上訴人是否正確告知被上
            訴人尺寸，或上訴人事後安裝之排風扇與預估安裝
            之排風扇是否相同，均可能導致被上訴人開孔與上
            訴人安裝之排風扇尺寸不符，實難遽認係被上訴人
            施作附表編號7、8電視牆設備櫃及起居室系統櫃上
            之排風扇開孔，不符兩造之約定。上訴人復未舉證
            證明其有提供特定尺寸或排風扇型號予被上訴人開
            孔。則上訴人主張被上訴人附表編號7、8電視牆設
            備櫃及起居室系統櫃上之排風扇開孔，與其裝設之
            排風扇尺寸不符，致其受有損害云云，亦非可採。
　　⑶、準此，上訴人主張被上訴人於系爭工程施作過程中，不
        慎損害其固有財產，使伊受有如附表所示大理石建材及
        排風扇孔洞不符之損害，共計10萬1500元云云，尚非可
        採。故上訴人依民法第184條第1項前段、第185條第1項
        規定，請求被上訴人賠償10萬1500元，洵非有理。　　
  ㈡上訴人依民法第495條第1項、第502條第1項規定，請求被上
    訴人賠償其另行租屋之租金損害127萬5167元，有無理由？
　⒈按因可歸責於承攬人之事由，致工作逾約定期限始完成，或
    未定期限而逾相當時期始完成者，定作人得請求減少報酬或
    請求賠償因遲延而生之損害，民法第502條第1項定有明文。
　⒉經查：
　　⑴、上訴人固主張系爭工程係被上訴人與漢玥公司共同承攬
        ，漢玥公司財務部曾出具函文予伊，表示系爭工程預計
        於106年9月底完工，被上訴人未於106年9月底完工點交
        ，即屬給付遲延云云，並提出兩造LINE對話紀錄、漢玥
        公司財務部函文為證(見本院卷第101-105頁)。然觀諸
        系爭工程之報價單(見臺中地院卷一第127-129頁)，其
        上記載「廖芝茵發包」，且僅有兩造簽名，並無漢玥公
        司負責人蔡明宏之簽名、用印，亦未約定系爭工程完工
        之期限。參以被上訴人於另案並不爭執系爭工程係由伊
        所承攬，亦由被上訴人訴請上訴人給付工程款及代墊款
        ，堪認系爭工程應係被上訴人所承攬，並非被上訴人與
        漢玥公司共同承攬。至漢玥公司財務部雖於106年11月1
        6日發函予上訴人，內容略以：發包前漢玥與您簽的合
        約，只含五個工種，故漢玥只需負責這五個工種的施作
        。但因漢玥設計師Annie(即被上訴人)想盡心盡力提供
        最好的服務，只希望我們的業主都能感受到我們的真誠
        ，祈願每個工程都能完善，所以才逾權處理其他不屬於
        漢玥該負責項目…目前該工程與原先預計完工日(106年9
        月底)，因『非漢玥承包之工程項目』尚未完工，而拖遲
        了許久，導致至今尚未完工…」(見本院卷第105頁)。然
        被上訴人為漢玥公司之設計師，與漢玥公司負責人蔡明
        宏原為男女朋友關係，被上訴人向上訴人表示因伊為上
        訴人代墊款項，衍生糾紛，而與蔡明宏分手等情，有卷
        附兩造LINE對話可稽(見本院卷第103頁)。則系爭工程
        既由被上訴人承攬，自無從依漢玥公司為說明與被上訴
        人之關係而出具予上訴人之函文，遽認兩造約定系爭工
        程完工期限為106年9月底。故上訴人主張系爭工程未於
        106年9月底完工，即屬給付遲延云云，尚非可採。
　　⑵、其次，被上訴人於106年11月6日於現場初驗時，因發現
        現場有不銹鋼鏽蝕問題，而以LINE與上訴人聯繫，並要
        求上訴人先給付代墊款，遭上訴人以現場缺失過多為由
        ，拒絕支付等情，有兩造LINE對話紀錄可稽(見另案卷
        四第68-74頁)。被上訴人乃於106年12月19日前往系爭
        房屋與上訴人商討驗收事宜，然仍遭上訴人拒絕驗收，
        且不同意被上訴人再進入系爭房屋施作等情，業據被上
        訴人提出現場錄影檔案及逐字稿為證(見原審卷一第122
        -123頁)。嗣兩造於107年1月23日會同工班至現場會勘
        ，就被上訴人尚應施作之內容進行確認，當時被上訴人
        委任之代理人李美惠律師並於107年2月2日提出其預擬
        之驗收協議書與上訴人協商等情，有卷附驗收協議書溝
        通稿及兩造LINE對話紀錄可稽(見另案卷一第132-140頁
        )。觀諸該驗收協議書溝通稿，記載：「驗收協議付款
        條件如下：驗收作業及付款，依下列順序...一、業主
        翁先生先於農曆年前付清材料費580,278+850=581,128
        元(含850元的玻璃費，不含追加油漆費)。工班於年後
        則擇吉日進場...」；而上訴人則回覆李美惠律師稱：
        「⒈1/23有溝通建材磁磚，以及設計師統包的5個工種大
        小缺失並沒完全提出。設計師所統包的包商，現場所損
        壞的建材完成品，一律更換新品。⒉協商中依規定來完
        修，屋主驗收完立即付清尾款。⒊屋主希望3/31前完工
        ，驗收」(見另案卷一第132-136頁)。惟被上訴人表示
        拋光石英磚、大理石並非其所發包，及107年3月31日完
        工有困難之後，上訴人再表示：「4/30前完工。驗收所
        有木作、鐵件、系統、玻璃、油漆，驗收完成後立即付
        款。」，被上訴人則未為回覆等情，有卷附LINE對話紀
        錄為證(見另案卷一第137-140頁)。依上可知，兩造就
        系爭工程雖未定完工期限，但上訴人已催告被上訴人應
        於107年4月30日前完工，並同意於系爭工程驗收完成後
        立即付款，被上訴人自應於107年4月30日前完成系爭工
        程。
　　⑶、然另案法院囑託鑑定單位就系爭工程是否完工，已施作
        部分是否具有瑕疵等節，進行鑑定，經鑑定單位派員於
        108年10月15日前往現場會勘後，認系爭工程尚存有43
        項缺失，且系爭房屋1樓之玄關木作鞋櫃、活動坐墊櫃
        、鞋櫃鐵件，及系爭房屋5摟之爬梯木板等工項，仍有
        未完工之項目等情，有卷附109年4月27日鑑定報告可參
        （下稱另案鑑定報告，見另案卷六第235-267頁）。可
        見系爭工程於另案法院囑託鑑定單位108年10月15日到
        場會勘時，尚有未完工之項目。是以上訴人主張被上訴
        人逾期完工，未依債之本旨而給付，應負給付遲延之責
        等語，洵屬有據。
　　⑷、按關於損害賠償之數額，固應視其實際所受損害之程度
        以定其標準。惟倘在損害已經被證明，而損害額有不能
        證明或證明顯有重大困難之情形，為避免被害人因訴訟
        上舉證困難而使其實體法上損害賠償權利難以實現，法
        院應審酌一切情況，依所得心證定其數額，以兼顧當事
        人實體權利與程序利益之保護，此觀民事訴訟法第222
        條第2項之規定及其立法理由自明（最高法院101年度台
        上字第1452號民事判決意旨參照）。經查：
　　　　①、本件上訴人雖主張其因被上訴人遲延完工，需以每
            月租金3萬5000元之租金，向朱明政承租12號房屋
            ，自106年11月18日起至107年7月8日止，及自107
            年7月18日至109年11月30日止，受有129萬9667元
            之租金損失云云，並提出房屋租賃契約書為證(見
            臺中地院卷一第47-70頁)。然證人朱明政於原審證
            稱：上訴人自99年起就開始向伊承租12號房屋，已
            經將近10年；上訴人稱有蓋房子，蓋好他就要過去
            ，他要搬走等語(見原審卷一第284-285頁)。可見
            上訴人自99年起即向朱名政承租12號房屋，並非因
            系爭工程遲延完工，而向朱明政租屋居住，難認上
            訴人向朱明政租屋與被上訴人遲延完工間，具有相
            當因果關係，尚無從逕認上訴人向朱明政租屋所支
            付之租金，即為其因被上訴人遲延完工所受之損害
            。
　　　　②、本院審酌系爭房屋位於新竹縣竹北市區，為五層樓
            之透天厝建築，參諸另案鑑定報告認系爭房屋除43
            項缺失之外，系爭房屋僅餘1樓之玄關木作鞋櫃、
            活動坐墊櫃、鞋櫃鐵件，及系爭房屋5摟之爬梯木
            板等工項，尚未完工(見另案卷六第235-267頁)；
            且觀另案鑑定報告所附之現場照片(見另案卷六第2
            71至433頁)，系爭房屋已施作木作、系統櫃、鐵件
            等物件，室內牆壁亦無缺漏未油漆之處，堪信系爭
            工程已接近完工。再佐以鑑定人高豐吉於原審證稱
            ：系爭房屋有瑕疵，但可以住人；另案鑑定報告所
            載之未完成及具有瑕疵之工項，須15個工作天始能
            完成修繕，建議施工期間不要居住在內，實務上施
            作類似工程時，房屋所有權人幾乎都不會居住在內
            等語綦詳(見原審卷一第153-157頁)。可見系爭工
            程已接近完工，未完成或應修繕之工項，多係因建
            材交接及溝縫處於外觀上不符合完工之標準，系爭
            房屋客觀上並未達不堪居住使用之程度，僅於修繕
            完成之15個工作日內，不宜居住在內，認上訴人得
            按每月租金3萬5000元，請求15個工作日，相當於3
            週(即21日)之租金損失。故上訴人請求被上訴人賠
            償因遲延給付所受另行租屋之租金損害2萬4500元(
            計算式：35000×21/30=24500)，核屬有據，逾此部
            分，則非有理。
　　　　③、又本件上訴人得請求被上訴人賠償因遲延給付所受
            之損害賠償債權2萬4500元，已於另案與被上訴人
            得請求上訴人給付之代墊款債權37萬4198元互為抵
            銷，有卷附另案判決可稽。則於抵銷後，上訴人已
            無餘額可供請求。故上訴人依民法第495條第1項、
            第502條第1項規定，請求被上訴人給付其因被上訴
            人遲延給付所受另行租屋之損害127萬5167元，即
            非有理。
五、從而，上訴人依民法第184條第1項前段、第185條第1項、第
    495條第1項，及第502條第1項規定，請求被上訴人給付137
    萬6667元，及自起訴狀繕本送達翌日起至清償日止，按週年
    利率5﹪計算之利息，為無理由，應予駁回。原審就此部分為
    上訴人敗訴之判決，於法核無違誤。上訴人仍執前詞指摘原
    判決此部分不當，求予廢棄，為無理由，應駁回其上訴。
六、本件事證已臻明確，兩造其餘之攻擊或防禦方法及所用之證
    據，經本院斟酌後，認為均不足以影響本判決之結果，爰不
    逐一論列，附此敘明。
七、據上論結，本件上訴為無理由。爰判決如主文。
中　　華　　民　　國　　111 　年　　7 　　月　　27　　日
  　　　　　　　　民事第九庭  
  　                    審判長法  官  楊絮雲   
                              法  官  張宇葭
                              法  官  郭顏毓
附表：
項  次   項  目  內  容  修補費用 （新臺幣）  備  註   1 大理石損害 1樓廁所踏階大理石門檻缺角 9000元 原證15項次1   2 同上 1樓右進廚房門邊大理石綜合未收、大理石破壞要處理 7000元 原證15項次3   3 同上 1樓樓梯裝鐵欄杆致大理石裂開 30000元 原證15項次4(19)   4 同上 1樓廚房地板石材損壞 15000元 原證15項次5   5 同上 2樓書房鐵件下大理石有破裂要處理更換或美容 18000元 原證15項次7   6 同上 4樓廁所門邊大理石要美容 4500元 原證15項次12   7 排風扇損害 2樓電視牆設備櫃排風扇 13500元 原證15項次6   8 同上 3樓起居室系統櫃排風扇 4500元 原證15項次8   合    計  10萬1500元   

正本係照原本作成。
不得上訴。
中　　華　　民　　國　　111 　年　　7 　　月　　27　　日

    　　　　　　　　　　　　　書記官  馬佳瑩